臺灣高等法院臺南分院刑事判決　　 96年度上更(一)字第148號
上　訴　人　臺灣臺南地方法院檢察署檢察官
被　　　告　甲○○
　　　　　　　　　 （現另案於臺灣臺南監獄臺南分監執行中
上列上訴人因被告違反毒品危害防制條例案件，不服臺灣臺南地
方法院95年度訴字第1074號中華民國95年10月24日第一審判決（
起訴案號：臺灣臺南地方法院檢察署95年度營毒偵字第181號；
暨移送併辦案號：同署95年度營毒偵字第305號、95年度毒偵字
第2183號），提起上訴暨移送本院併案審理（併辦案號：同署95
年度毒偵字第2627號、第2869號），經判決後，由最高法院發回
更審，本院判決如下：
    主  文
原判決撤銷。
甲○○連續施用第一級毒品，累犯，處有期徒刑拾月，扣案之注
射針筒壹支、夾鏈袋壹個均沒收。
    事  實
一、甲○○於民國92年間曾因兩次違反毒品危害防制條例案件，
    經臺灣臺南地方法院於92年4月25日以92年度訴字第282號判
    處有期徒刑10月確定，而於93年3月19日入監服刑，復於93
    年4月23日以92年度訴字第1342號判處應執行有期徒刑1年2
    月確定，兩罪接續執行，於94年9月8日因縮短刑期假釋出監
    ，甫於95年1月3日縮刑期滿執行完畢。
二、甲○○前因施用毒品案件，經臺灣臺南地方法院裁定送觀察
    、勒戒後，認無繼續施用毒品之傾向，於91年5月2日釋放出
    所，並經臺灣臺南地方法院檢察署檢察官於91年4月16日以
    91年度營毒偵字第86號為不起訴處分確定；復於92年間，因
    施用第一級毒品案件，經臺灣臺南地方法院裁定令入戒治處
    所，施以強制戒治，於92年8月1日因停止戒治出監。
三、詎甲○○猶不知悔改，於前案觀察勒戒執行完畢釋放後5年
    內，明知海洛因係毒品危害防制條例第2條第2項第1款所明
    定之第一級毒品，不得持有、施用，竟基於施用第一級毒品
    海洛因之概括犯意，自95年2月初某日起至95年5月17日止，
    ，連續在臺南縣佳里鎮興化里佳里興382號之住處內，以將
    海洛因粉末摻水稀釋置入注射針筒後，以注射手臂之方式，
    每日施用第一級毒品海洛因一次。嗣於95年5月2日23時20分
    許，因另案竊盜案件經警通知到案經其同意親自採集尿液送
    驗結果呈嗎啡陽性反應，復於95年5月17日22時5分許，在上
    址住處，為警查獲其所有之供施用海洛因所用之注射針筒一
    支（已施打過）及裝海洛因之夾鏈袋一個，並經其親自採集
    尿液送驗結果呈嗎啡陽性反應，始查悉上情。
四、案經臺南縣警察局學甲分局報告臺灣臺南地方法院檢察署檢
    察官偵查起訴暨移送併辦。
    理  由
甲、有罪部分
一、上揭犯罪事實，業據被告甲○○於警詢、偵查中、原審、本
    院上訴審及本院審理時均坦承不諱，並於原審及本院均當庭
    為認罪之表示（見南縣學警偵字第0951000503號警卷第3頁
    、第0000000000號警卷第2頁、第3頁、營毒偵字第181號偵
    查卷第6頁、第7頁、原審卷第42頁、第44頁、本院上訴卷第
    35頁、第50頁、第51頁、本院更一審卷第25頁、第38頁、第
    41頁、第42頁），且被告分別於95年5月2日、同年5月18日
    親自所採集之尿液，經送驗結果，均呈嗎啡陽性反應，此有
    採集尿液姓名對照表、長榮大學確認報告各2份、查獲現場
    照片4張（見南縣學警偵字第0951000503號警卷第11頁至第
    13頁、第0000000000號警卷第6頁、第7頁、營毒偵字第181
    號偵查卷第12頁），另扣案之注射針筒一支，夾鏈袋一個可
    資佐證。綜合上開證據，被告前揭自白核與犯罪事實相符，
    應堪採為被告有罪之證據。
二、被告前因施用毒品案件，經臺灣臺南地方法院裁定送觀察、
    勒戒後，認無繼續施用毒品之傾向，於91年5月2日釋放出所
    ，並經臺灣臺南地方法院檢察署檢察官於91年4月16日以91
    年度營毒偵字第86號為不起訴處分確定；復於92年間，因施
    用第一級毒品案件，經臺灣臺南地方法院裁定令入戒治處所
    ，施以強制戒治，於92年8月1日因停止戒治出監等情，亦有
    臺灣高等法院被告前案紀錄表在卷可憑，是被告前因施用第
    一級毒品，經裁定送觀察勒戒，認無繼續施用毒品傾向，於
    91年5月2日觀察勒戒執行完畢釋放出所，五年內再次施用毒
    品，事證明確，犯行堪以認定，應予依法論科。
三、查刑法業以中華民國九十四年二月二日總統華總一義字第
    09400014901號令修正公布第1～3、5、10、11、15、16、19
    、25～27、第四章章名、28～31、33～38、40～42、46、47
    、49、51、55、57～59、61～65、67、68、74～80、83～90
    、91-1、93、96、98、99、157、182、220、222、225、
    229-1、231、231-1、296-1、297、315-1、315-2、316、
    341、343條條文；增訂第40-1、75-1條條文；刪除第56、81
    、94、97、267、322、327、331、340、345、350條條文；
    並自九十五年七月一日施行。被告行為後，其應適用之相關
    法律已有變更，茲就與本案適用有關之條文，比較說明如下
    ：
（一）新舊法比較：按刑法已於94年2月2日修正公布，並於95年
      7月1日生效施行。而刑法第2條第1項修正為「行為後法律
      有變更者，適用行為時之法律。但行為後之法律有利於行
      為人者，適用最有利於行為人之法律。」，採「從舊從輕
      」之原則，與修正前刑法第二條採「從新從輕」之原則不
      同。又比較時應就罪刑有關之共犯、未遂犯、想像競合犯
      、牽連犯、連續犯、結合犯，以及累犯加重、自首減輕暨
      其他法定加減原因（如身分加減）與加減例比等一切情形
      ，綜其全部罪刑之結果而為比較。有最高法院95年第8次
      刑事庭會議決議可參。
（二）按刑法第2條第1項所稱之法律，係指刑罰所依存的整體法
      律狀態，故法律有變更應指足以影響行為的可罰性與法律
      效果的法令因修正或廢止而有所變更而言。所以刑法法律
      變更概念，應界定在法律規定的改變，足以影響刑罰權判
      斷者而言，刑法總則的變更，自然會影響到個別犯罪的成
      立，乃至於法律效果的結構，自屬法律變更，應為新舊法
      之比較。而刑法修正之後，原屬連續犯之數個犯罪行為，
      依新法應數罪併罰，比較修正前之規定，可依裁判上一罪
      論處，顯然修正前之規定有利於被告，如仍依修正後之規
      定，對於被告極為不利，從而，解釋上對於刑法第二條之
      解釋，應包括此種影響罪刑加重之規定，被告所涉連續施
      用第1級毒品罪，自應適用修正前連續犯之規定較為有利
      。
（三）修正前刑法第47條原規定：受有期徒刑之執行完畢或受無
      期徒刑或有期徒刑一部之執行而赦免後，五年以內再犯有
      期徒刑以上之罪者，為累犯，加重本刑至二分之一，修正
      後變更為第1項規定：受徒刑之執行完畢，或一部之執行
      赦免後，五年以內故意再犯有期徒刑以上之罪者，為累犯
      ，加重本刑至二分之一。增訂第二項規定；第九十八條第
      二項關於強制工作而免其刑之執行者，於受強制工作處分
      之執行完畢或一部之執行而免除者，五年以內故意再犯有
      期徒刑以上之罪者，以累犯論。本件被告行為後，上開法
      條雖有修正或增訂，惟被告之故意為施用毒品之犯行，無
      論刑法第47條修正前後均應論以累犯，被告行為後之新法
      關於累犯規定，亦非更「有利」於被告，則應以被告行為
      時之第47條規定論處。
（四）經綜合罪刑比較結果，被告行為後之法律並無較有利於被
      告之情形，自應依刑法第2條1項前段之規定，適用修正前
      之舊法。
四、按海洛因為毒品危害防制條例第2條第2項第1款所明定之第1
    級毒品。被告施用海洛因，核被告所為，係犯毒品危害防制
    條例第10條第1項之施用第1級毒品罪。其非法持有第1級毒
    品海洛因之低度行為，已為其施用之高度行為所吸收，不另
    論罪。
五、被告先後多次施用第1級毒品之犯行，時間緊接、方法相同
    ，犯罪構成要件亦相同，顯均係基於概括犯意反覆實施，為
    連續犯，應依修正施行前刑法第56條連續犯之規定論以一罪
    ，並加重其刑。移送併辦部分與已起訴論罪部分，係為連續
    犯之關係，自為起訴效力所及，本院自得一併審理。
六、被告於92年間曾因兩次違反毒品危害防制條例案件，經臺灣
    臺南地方法院於92年4月25日以92年度訴字第282號判處有期
    徒刑10月確定，而於93年3月19日入監服刑，復於93年4月23
    日以92年度訴字第1342號判處應執行有期徒刑1年2月確定，
    兩罪接續執行，於94年9月8日因縮短刑期假釋出監，甫於95
    年1月3日縮刑期滿執行完畢，有卷附臺灣高等法院被告前案
    紀錄表可按，其受有期徒刑之執行完畢後，5年以內再犯有
    期徒刑以上之上開之罪，為累犯，應依修正前刑法第47條之
    規定，加重其刑並依法遞加之。
七、原審以被告罪證明確，因予論罪科刑，固非無見，惟查：
（一）原審就後述乙部分（一）之犯罪事實，論與上揭論罪科刑
      部分，認係以包括一罪之集合犯論處，而非數罪併罰，實
      有未合（理由後述）。
（二）原審未能就被告上揭於95年7月1日前舊法所犯上開罪名，
      就連續犯、累犯部分比較新舊法，亦有未合。
八、綜上所陳，檢察官上訴意旨指稱原判決後述乙部分（二）之
    犯罪事實，與已起訴論罪科刑部分有集合犯關係，屬實質上
    一罪，並指摘原判決適用法則不當，雖無理由，惟原判決既
    有上開可議之處，自應由本院將原判決撤銷改判，以期適法
    。爰審酌被告素行不佳，犯罪之動機、目的、方法，手段、
    所生危害僅係戕害己身，犯罪後於法院審理時坦承犯行，犯
    後態度良好等一切情狀，量處如主文第二項所示之刑，以示
    懲戒。扣案之上開裝海洛因之夾鏈袋一個，有防止毒品裸露
    、潮濕、便於攜帶之功能；扣案之注射針筒一支（已施打過
    ）係為置入摻水之海洛因，方便施用在被告手臂，均為被告
    所有而供犯本案施用海洛因犯行所用之物，業據被告供承在
    卷，而上開注射針筒、夾鏈袋尚可供其他醫藥或裝其他物品
    使用，而施用毒品亦可以其他方法施用（如摻入香煙內吸食
    ），並可裝在其他器皿或包裝袋內，因認上開物品並非係專
    供被告施用海洛因之物，爰均依刑法第38條第1項第2款之規
    定宣告沒收之。
乙、退回併辦部分（臺灣臺南地方法院檢察署95年度毒偵字第
    2183號、95年度毒偵字第2627號、第2869號）
一、移送併辦意旨另以：
（一）甲○○明知海洛因已列為毒品危害防制條例第2條第2項第
      1款所稱之第1級毒品，意基於反覆施用之犯意，自95年7
      月18日晚上11時起至同年7月22日經警採尿之前26小時內
      某時止，在上揭住處房間內，以將海洛因置入針筒再摻水
      後注射手臂之方式，施用第1級毒品海洛因，嗣於前開時
      日甲○○經警採尿送驗後呈鴉片類陽性反應，而查悉上情
      ，因認此部分與上開論罪科刑部分，有實質上包括一罪之
      關係，因認被告此部分行為亦涉犯毒品危害防制條例第10
      條第1項之施用第1級毒品罪嫌，因而於原審法院聲請移送
      併案審理（95年度毒偵字第2183號）。
（二）甲○○明知海洛因已列為毒品危害防制條例第2條第2項第
      1款所稱之第1級毒品，意基於反覆施用之犯意，自95年5
      月18日某時許起（移送併辦雖指自95年2月間某日起，惟
      上開論罪科刑部分係自95年2月初某日起至95年5月17日止
      ，此部分應屬同一犯罪事實，應為判決效力所及，不再另
      論）至同年9月1日凌晨3時許止，在上揭住處房間內，以
      將海洛因置入針筒再摻水後注射手臂之方式，施用第1級
      毒品海洛因數次，嗣於92年9月2日，甲○○另涉竊盜案件
      為警拘提到案，因見甲○○有多次毒品前科，遂經其同意
      採尿送驗後呈鴉片類陽性反應，而查悉上情，因認此部分
      與上開論罪科刑部分，有包括一罪之關係，因認被告此部
      分行為亦涉犯毒品危害防制條例第10條第1項之施用第1級
      毒品罪嫌，因而於本院聲請移送併案審理（96年度毒偵字
      第2627號、第2869號）。
二、按所謂包括一罪，亦即構成要件行為單數，為依法律所定之
    各罪犯罪構成要件，本即以一個犯罪決意，實施數個行為，
    侵害同一法益為要件。廣義的包括一罪，包含吸收關係、與
    罰前行為、與罰後行為、吸收犯、結合犯等。狹義的包括一
    罪，則指集合犯，包括常業犯（本次刑法修正已刪除）、常
    習犯、職業犯、營業犯等。經查：
（一）按我國過去司法實務上從未認定吸毒為集合犯，所謂毒品
      「成癮性」只是被告犯罪主觀動機，成癮性不等於犯罪故
      意，成癮性，也並非毒品罪專有現象，其他如特殊性癖好
      性犯罪（偷窺狂、戀童癖）、或特殊偷竊犯罪（專偷女性
      內衣褲）也有成癮性現象。除非是時空密接的接續犯罪，
      否則難以僅因成癮性即可論以包括一罪。再按是否為集合
      犯或接續犯，應以數行為是否係於同時同地或密切接近之
      時地實施，而侵害同一之法益，各行為之獨立性是否極為
      薄弱，依一般社會健全觀念，在時間差距上，難以強行分
      開，從而在刑法評價上，始以視為數個舉動之接續施行，
      合為包括之一行為予以評價（最高法院95年度台上字第
      6072號判決意旨可資參照）。若各行為間並無上開應評價
      為包括一罪或集合犯或接續犯之情事，尚難以「成癮性」
      即得率以評價為包括一罪或集合犯或接續犯。此外，施用
      毒品，或為零星偶一之施用，或長期不間斷的反覆施用，
      均有其可能性，自難認立法者於制定刑罰法律之初，已認
      知施用毒品行為必屬具反覆性之犯罪，且有意藉由法條中
      客觀構成要件之行為要素，涵括具有反覆實施特性之數個
      犯罪行為，從而施用毒品是否可評價為「接續犯」或「集
      合犯」或「包括一罪」，仍應以數個施用毒品之行為，是
      否因「時空之密接」，致數個施用行為之獨立性極為薄弱
      ，而為認定之標準。
（二）又毒品危害防制條例於87年5月20日修正公佈，因鑑於施
      用毒品者，大多具有「成癮性」，為貫澈社會對防制毒品
      之期昐，對施用毒品者，有施以斷癮之必要，乃就施用毒
      品行為，先為生理治療及心理復健之保安處遇，因而以令
      入戒治處所觀察、勒戒方式，戒除其身癮，若仍無法戒除
      ，有繼續施用毒品之傾向，再令入戒治處所施以強制戒治
      ，以戒除其心癮。倘上開保安處遇猶無法收其遮斷毒癮之
      實效，方以刑罰追訴罰。考其立法意旨及該條例第二條第
      一項之規定「本條例所稱毒品指具有成癮性、濫用性及對
      社會危害性之麻醉藥品與其製品及影響精神物質與其製品
      」，足見施用第一級或第二級毒品罪，本即預定其因成癮
      有反覆實行施用毒品之性質，故得以集合犯（常習犯）論
      以一罪。又本次刑法修正將刑法第56條連續犯之規定刪除
      ，其立法理由，係認實務上之見解，對於連續犯一罪名認
      定過寬，所謂概括犯意，經常可連綿數年之久，且採證上
      多趨於寬鬆，常在案件起訴後，最後事實審裁判前，對繼
      續犯同一罪名之情形，均依連續犯之裁判上一罪論處，不
      無鼓勵犯罪之嫌，亦使國家刑罰權之行使發生不合理之現
      象，基於連續犯原為數罪之本質及刑罰公平原則之考量，
      乃將刑法第56條予以刪除。是於刑法刪除連續犯後，將施
      用毒品罪固得認以集合犯論以一罪，然並非所有集合犯之
      犯罪行為皆漫無限制，而得以一概以包括一罪論處，必須
      行為人主觀上，係自始基於一個概括之決意，且其時、空
      關係密切，依社會一般通念，認評價為一罪為適當者，方
      屬之。否則若認定過於寬鬆，一罪認定時點又漫無限制，
      可綿延數年，則仍與前揭連續犯未刪除前實務上所發生之
      弊相同，即與刪除連續犯規定之立法意旨有違。
（三）查本件被告於95年7月21日23時30分許，係因另涉竊盜案
      件為警通知到案，被告雖於警詢時供承：我前幾天約95年
      7月18日23時有吸食海洛因過，這二天就沒有吸食了云云
      （見南縣麻警偵字第0950011587號警卷第3頁），被告又
      於95年9月2日12時50分許，因另涉竊盜案件為警拘提到案
      ；被告雖偵查中坦承：在95年9月1日凌晨2、3點在佳里鎮
      家中房間注射的；今年（95年）2月開始，剛開始沒有每
      天注射，在上癮之後才每天注射云云（見毒偵字第2627號
      偵查卷第8頁、第9頁），此次其採集之尿液送驗結果其尿
      液中有嗎啡陽性反應等情（見南縣麻警偵字第0950011587
      號警卷第6頁、南縣佳警偵字第0951001069號警卷第5頁）
      ，之後檢察官即據以認定與被告前揭認罪科刑部份屬包括
      一罪移請原審法院及本院併辦等情。惟查，依本件併案之
      事證僅得證明被告於被查獲前之72或96小時內，確有施用
      第1級毒品海洛因之行為。除此之外，被告其他施用第1級
      之行為均僅有被告自白而無其他佐證，依刑事訴訟法第
      156條第2項之規定，自無單依被告自白即為有罪之認定，
      此部分併辦事項應認無法證明。又被告前於95年5月2日23
      時20分許及95年5月17日22時5分許，在上址被查獲，再移
      送地檢署經檢察官詢問後，其施用第1級毒品之犯行既已
      為檢、警查獲，並據而起訴，其應已知不得再施用第1級
      毒品海洛因，是被告之後再犯施用第1級毒品之行為，其
      施用第1級毒品之犯意，於時、空上亦已為前揭檢、警查
      獲行為所切斷，依社會一般之通念實不宜再評價為一罪，
      否則犯罪時間無了時，有鼓勵犯罪之嫌，顯與社會評價有
      違。此從檢察官均率而據上即認上開併案所述之時間所有
      施用第1級毒品之行為，有為包括一罪之關係，將被告所
      有施用毒品之犯行均毫無限制、毫無審酌的據而請求併案
      審理，顯又產生前揭之立法意旨所述之弊，可得而知。又
      被告上開供述亦得知被告在95年7月21日經警查獲並非每
      日施用，其上癮後始每日施用，上癮時間應在95年7月21
      日後，應認被告此部分行為，與上開有罪部分亦無因「同
      時同地或密切接近之時地」實施之情事，而在法律上應予
      評價為集合犯或包括一罪或接續犯。顯見被告並非「短時
      間密接」的反覆施用毒品，被告施用毒品亦未具有「反覆
      實施」之特性，在法律上不應評價為集合犯或包括之一罪
      ，且因被告施用毒品之「時空密接」性，因95年5月2日、
      同年5月17日為警查獲而中斷，故而被告事後又於同年7月
      21日、9月2日為警採尿而查悉施用第1級毒品之行為，應
      係另萌犯意所致。
（三）綜上所述，檢察官此部分併案意旨認此部分與上開有罪部
      分係屬法律上之同一案件，並無可採，應由本院將此部分
      退回檢察官另行偵辦。
丙、應適用之法律
一、應依刑事訴訟法第369條第1項前段、第364條、第299條第1
    項前段。
二、毒品危害防制條例第10條第1項。
三、刑法第11條前段、第2條第1項前段、修正前刑法第56條、第
    47條、刑法第38條第1項第2款。
本案經檢察官邱克斌到庭執行職務。
中　　華　　民　　國　　96　　年　　5 　　月　　31　　日
                  刑事第二庭    審判長法　官  葉居正
                                      法　官  郭千黛
                                      法　官  吳森豐
以上正本證明與原本無異。
如不服本判決，應於收受本判決後十日內向本院提出上訴書狀。
其未敘述上訴理由者並得於提起上訴後十日內向本院補提理由書
狀（均須按他造當事人之人數附繕本）「切勿逕送上級法院」。
　　　　　　　　　　　　　　　　　　　書記官  李梅菊
中　　華　　民　　國　　96　　年　　5 　　月　　31　　日
附錄法條：
毒品危害防制條例第10條第1項
施用第一級毒品者，處6月以上5年以下有期徒刑。
